ACORDAO-COMPLETO-2368723

ACÓRDÃO DE RELAÇÃO

ACÓRDÃO DE RELAÇÃO 2410/2019 ATA 39/2019 - PLENÁRIO

Acórdão 2410/2019-TCU-Plenário
VISTOS e relacionados estes autos de denúncia a respeito de possíveis irregularidades ocorridas na Prefeitura Municipal de Buritirana/MA, encaminhada pelo Tribunal de Contas do Estado do Maranhão, por força da Decisão PL-TCE N 292/2017 (processo 11.724/2016-TCE/MA, peça 2, p. 2) , relacionada à não disponibilização dos editais do Pregão Presencial 33/2016 e 34/2016, que tiveram como objeto a contratação de empresa para prestação de serviço de formação de servidores da Secretaria Municipal de Educação, com financiamento do Programa Brasil Alfabetizado, contudo, o primeiro referiu-se à formação inicial dos servidores enquanto o segundo, à formação continuada;
Considerando que a denúncia foi, inicialmente, encaminhada ao Tribunal de Contas do Estado do Maranhão, versando sobre a restrição de acesso às informações de procedimento licitatório, uma vez que a Prefeitura Municipal de Buritirana/MA não teria disponibilizado os editais do Pregão Eletrônico 33/2016 e 34/2016, após solicitação do denunciante, incorrendo em desrespeito à Lei de Licitações e Contratos e à Lei de Acesso à Informação (LAI) ;
Considerando que o TCE-MA deliberou por negar conhecimento à denúncia, tendo em vista que os procedimentos licitatórios questionados tratam de aplicação de recursos públicos federais, oriundos do Fundo Nacional de Desenvolvimento da Educação (FNDE) e, em razão disso, o Tribunal de Contas estadual determinou o envio das cópias do processo ao TCU, para conhecimento e adoção de medidas cabíveis; 
Considerando que a presente denúncia preenche os requisitos de admissibilidade previstos nos arts. 234 e 235, do Regimento Interno deste Tribunal, e no art. 103, § 1º, da Resolução - TCU 259/2014;
Considerando que a partir dos indícios de restrição à competitividade da licitação e de descumprimento da LAI, este Tribunal realizou diligência com o intuito de que o município fornecesse os esclarecimentos necessários à elucidação dos fatos e, nesse ínterim, solicitou à Prefeitura de Buritirana as cópias digitalizadas dos Pregões Presenciais 33 e 34/2016 e as justificativas da não disponibilização dos respectivos editais no sítio eletrônico do município, bem como a cópia de outros procedimentos licitatórios para execução dos serviços a serem financiados pelo Programa Brasil Alfabetizado, em caso de anulação ou revogação dos procedimentos anteriores;
Considerando que a partir dos documentos e informações acostados aos autos, aponta-se que o motivo pelo qual os certames foram cancelados decorreu de falha na elaboração da pesquisa de preços, pois não houve a cotação com o mínimo de três fornecedores do serviço, a fim de evidenciar os valores de mercado;
Considerando que, na fase preparatória do pregão, além de justificativa da necessidade da contratação, deve-se definir o objeto de forma precisa, suficiente e clara, bem como os aspectos relacionados com os critérios de aceitação das propostas, conforme consta na Lei 10.520/2002;
Considerando que a jurisprudência dessa Corte de Contas estabelece que no momento da elaboração do orçamento-base da licitação deve ser realizada ampla pesquisa de mercado para formação dos preços orçados, utilizando-se de fontes oficiais ou de orçamentos emitidos por, no mínimo, três fornecedores, quando houver, com a correspondente documentação no processo licitatório (Acórdão 4800/2019-TCU-Primeira Câmara – Relator Walton Alencar Rodrigues; Acórdão 65/2010-TCU-Plenário – Relator Aroldo Cedraz e Acórdão 3667/2009-TCU-Segunda Câmara – Relator André de Carvalho) ;
Considerando que se verificou falhas na elaboração do Termo de Referência, sobretudo no que tange à elaboração do orçamento estimativo da licitação, não obstante a apresentação do respectivo parecer jurídico informando sobre a observância da Lei 10.520/2002 e da Lei 8.666/1993, nas fases que precederam a publicação dos editais;
Considerando que se apurou que o processo licitatório, referente aos aludidos pregões, decorreu em um curto espaço de tempo, indicando que não houve uma adequada preparação dos certames e que, diante dos documentos apresentados, pode-se extrair que, na data de 4/7, foram assinados os editais e o parecer jurídico e publicado o aviso da licitação, apresentando-se esse descompasso entre as datas como um indício forte de que as fases do procedimento licitatório foram de cunho formal, principalmente no que se relaciona à elaboração do parecer jurídico, o qual apontou a conformidade de todo o processo;
Considerando que não houve registros de utilização de recursos federais nos referidos certames, em virtude do cancelamento, não havendo que se falar em apuração de débito ou prejuízos ao erário;
ACORDAM, os Ministros do Tribunal de Contas da União, reunidos em Sessão de Plenário, por unanimidade, com fundamento nos arts. 1º, inciso XXIV, 15, inciso I, alínea “p”, e 234 todos do Regimento Interno, em:
conhecer da presente denúncia, para, no mérito, considerá-la procedente;
dar ciência à Prefeitura do Município de Buritirana/MA, com fulcro no art. 7º, da Resolução TCU 265/2014, que:
b.1) a não publicação do cancelamento dos Editais dos Pregões Presenciais 33 e 34/2016, no sítio da Prefeitura, viola o Princípio da Transparência, bem como o art. 3º e o art. 7º, inciso VI, da Lei de Acesso à Informação (Lei n. 12.527/2011) ;
b.2) a inadequação dos Termos de Referência, principalmente, no que tange à pesquisa de preços, afronta a Jurisprudência dessa Corte (Acórdão 1266/2011-TCU-Plenário – Relator Ubiratan Aguiar; Acórdão 65/2010-TCU-Plenário – Relator Aroldo Cedraz e Acórdão 3667/2009-TCU-Segunda Câmara – Relator André de Carvalho) e o inciso II do §2º do art. 7º da Lei 8.666/93, além de descumprir os incisos I, II e III do art. 3º da Lei 10.520/2002, quanto à observância da devida fase preparatória do pregão;
dar ciência desta deliberação ao denunciante e ao Tribunal de Contas do Estado do Maranhão, acompanhada de cópia da instrução da unidade técnica constante da peça 14; e
arquivar o presente processo, nos termos do art. 250, inciso I, do Regimento Interno do TCU.
1. Processo TC-Processo 028.088/2017-4 (DENÚNCIA) 
	1.1. Responsável: Identidade preservada (art. 55, caput, da Lei n. 8.443/1992) 
	1.2. Interessado: Identidade preservada (art. 55, caput, da Lei n. 8.443/1992) 
	1.3. Órgão/Entidade: Prefeitura Municipal de Buritirana - MA
	1.4. Relator: Ministro-Substituto Augusto Sherman Cavalcanti
	1.5. Representante do Ministério Público: não atuou
	1.6. Unidade Técnica: Secretaria de Controle Externo da Educação (SecexEduc) .
	1.7. Representação legal: Diogo Dias Macedo (7893/OAB-MA) e outros, representando Prefeitura Municipal de Buritirana - MA.

Prefeitura Municipal de Buritirana - MA

AUGUSTO SHERMAN

Não atuou

DENÚNCIA (DEN)

Secretaria de Controle Externo da Educação (SecexEduc).